ACORDAO-COMPLETO-2375830

ACÓRDÃO 2336/2019 ATA 38/2019 - PLENÁRIO

VISTOS, relatados e discutidos estes autos de Denúncia acerca de indícios de irregularidades no Pregão Eletrônico 184/2019, conduzido pela Secretaria  de Estado da Saúde do Distrito Federal – SAS/DF cujo objeto é a aquisição de insulina,  
ACORDAM os Ministros do Tribunal de Contas da União, reunidos em Sessão Plenária, diante das razões expostas pelo Relator, em:
9.1. não conhecer da presente documentação como denúncia, visto não estarem presentes os requisitos de admissibilidade previstos nos arts. 234 e 235 do Regimento Interno deste Tribunal e no art. 103, § 1º, da Resolução - TCU 259/2014;
9.2. informar ao denunciante que o conteúdo desta deliberação poderá ser consultado no endereço www.tcu.gov.br/acordaos; 
9.3. remeter cópia deste Acórdão ao Tribunal de Contas do Distrito Federal, diante do acompanhamento que está sendo promovido por aquela Corte com relação ao Pregão 184/2019, da Secretaria de Estado de Saúde do Distrito Federal – SAS/DF, no processo 19168/2019-e;
9.4. levantar o sigilo que recai sobre as peças destes autos, à exceção daquelas que contenham informação pessoal do denunciante, nos termos dos arts. 104, § 1º, e 108, parágrafo único, da Resolução-TCU 259/2014;
9.5. arquivar os presentes autos, nos termos do art. 237, parágrafo único, c/c o art. 235, parágrafo único, do Regimento Interno deste Tribunal, e do art. 105 da Resolução - TCU 259/2014.

Denúncia sobre supostas irregularidades em pregão eletrônico cujo objeto era a compra de insulina para atender as necessidades da Secretaria de Saúde do DF.

Secretaria  de Estado da Saúde do Distrito Federal - SAS/DF

3. Denunciante: Identidade preservada, conforme art. 55 da Lei 8.443/1992

13.1. Ministros presentes: José Mucio Monteiro (Presidente), Walton Alencar Rodrigues, Aroldo Cedraz, Raimundo Carreiro (Relator) e Vital do Rêgo.
13.2. Ministros-Substitutos convocados: Augusto Sherman Cavalcanti e Marcos Bemquerer Costa.

RAIMUNDO CARREIRO

Trata-se de denúncia acerca de indícios de irregularidades no Pregão Eletrônico 184/2019, conduzido pela Secretaria de Estado da Saúde do Distrito Federal – SAS/DF cujo objeto é a aquisição de insulina.
2. 	O contrato terá 12 meses de vigência (peça 7, p. 5) e o valor estimado é de 10.255.922,36 (peça 7, p. 25) . 
 
3.	Após essa breve introdução, transcrevo trecho da instrução de auditor da Secretaria de Controle Externo de Aquisições Logísticas (Selog) (peça 15) , cujas análises e conclusões foram chanceladas pelo diretor da subunidade (peça 16) : 
	“Fase do Certame

	A fase de lances foi realizada dia 28/8/2019. O processo encontra-se no estado de ‘realizar aceitação’, conforme consulta realizada junto ao www.comprasnet.gov.br.  

	B. Alegações do Denunciante 

	1.	O denunciante alega, em suma, que (peça 1) : 
a) em diversos pregões, inclusive no Pregão Eletrônico no 184/2019 (cláusula 3.5.6, p. 4/5) , consta a seguinte cláusula, nos editais correspondentes: 
Importa esclarecer que em concordância com o parágrafo 3º do art. 26 da lei distrital no 4611/2011, a aplicação da cota reservada não poderá́ ensejar a contratação por preço superior ao que for contratado no item destinado ao mercado geral, ou seja, a empresa vencedora do subitem preferencial para ME/EPP não poderá́ praticar valor superior ao ofertado no item de ampla concorrência.
b) questiona § 3º do art. 26 da Lei Distrital 4.611/2011, por entender que a norma extrapolaria a competência normativa do aludido ente federativo. A norma estabelece que:
a aplicação da cota reservada [para Microempresas e Empresas de Pequeno Porte – ME/EPP] não poderá́ ensejar a contratação por preço superior ao que for contratado no subitem da licitação destinada ao mercado geral, prevista no § 1º, II, deste artigo
c) argumenta que a pequena empresa não possui preços atraentes como os grandes industriais e atacadistas, de modo que fica inviável apresentar os mesmos valores por ambos em um pregão. Para o denunciante, seria possível que sejam distintos os preços praticados para um mesmo produto pelas ME e EPP e as empresas que disputam cotas destinadas à ampla concorrência, desde que não se ultrapasse o preço de referência definido pela Administração Pública;
d) o Decreto Federal 8.538/2015 dá a possibilidade de que haja vencedoras diferentes para cada cota – principal e reservada à ME/EPP, não sendo obrigatória a prática de preços iguais. A norma esclarece, ainda, a possibilidade de que não se reserve cotas para ME/EPPs quando isso importar desvantajosidade para a Administração (quando resultar em preço superior ao valor estabelecido como referência) ;
e) as licitações com participação exclusiva ou com cotas reservadas para ME/EPPs deveriam ter suas pesquisas de mercado considerando a condição destas, além dos preços praticados por grandes e médias empresas;
f) o entendimento do Tribunal de Contas da União (Acórdão 1819/2018-TCU-Plenário. Relator: Ministro Walton Alencar) é de que também é possível que sejam distintos os preços praticados, para um mesmo produto, pelas ME e EPP e as empresas que concorrem às cotas destinadas à ampla concorrência, desde que não ultrapassem o valor de referência definido pela Administração;
g) finaliza seu expediente com os pedidos, essencialmente, de que: i) seja conhecida a representação; ii) deferida monocraticamente a cautelar para que se determine ao Governo do Distrito Federal e à Secretaria de Estado de Saúde do Distrito Federal que realize a adequação para permitir que as microempresas e empresas de pequeno porte ofereçam propostas e lances diferentes das empresas que disputam a cota de ampla concorrência, devidamente aceitos e habilitados, especificamente no que tange ao Pregão Eletrônico no 184/2019 (UASG 926119) , que trata das compras de insulinas; iii) seja determinado ao gestor que se abstenha de promover novos pregões que limitem a participação de microempresas e empresas de pequeno porte, inclusive os que estão na fase de apresentação de propostas abertas; iv) seja levado em consideração o entendimento sufragado pelo e. Tribunal de Contas da União no Acórdão 1819/2018-TCU-Plenário em detrimento do art. 26, § 3º, da Lei Distrital no 4.611/2011; v) seja intimado o Ministério Publico de Contas para, após a instrução do feito, para que manifeste a respeito da questão posta nos autos.

	C. Exame de Admissibilidade

	Legitimidade do Autor

	O denunciante possui legitimidade para denunciar ilegalidades ou irregularidades perante o Tribunal?
 (Fundamento: art. 113, § 1º, da Lei 8.666/1993, c/c o art. 237 do Regimento Interno/TCU) 
	Sim

	Redação em Linguagem Compreensível

	A denúncia está redigida em linguagem clara e objetiva, contém nome legível, qualificação e endereço do denunciante?
 (Fundamento: art. 235 do Regimento Interno/TCU) 
	Sim

	Indício Concernente à Irregularidade ou Ilegalidade

	A denúncia encontra-se acompanhada do indício concernente à irregularidade ou ilegalidade apontada pelo autor?
 (Fundamento: art. 235 do Regimento Interno/TCU) 
	Não

	Competência do TCU

	A denúncia trata de matéria de competência do TCU?
 (Fundamento:  art. 235 do Regimento Interno/TCU) 
	Não

	Interesse Público

	Os argumentos do autor indicam a possibilidade de existência de interesse público, caso restem comprovadas as supostas irregularidades apontadas na peça inicial.
 (Fundamento: art. 103, § 1º, da Resolução - TCU 259/2014) 
	Sim

	Análise quanto ao interesse público: Confirmadas as alegações do denunciante, há potencial risco de ineficácia na execução de política pública de atenção diferenciada às Microempresas e Empresas de Pequeno Porte, preceito de índole constitucional (inc. IX do art. 170 da Constituição Federal) e legal (Lei Complementar 123/2006) . Entretanto, trata-se de licitação para registro de preços, não tendo sido indicada a presença de recursos federais para suportar a contratação. Com efeito, como a indicação dos recursos para licitações para os fins de registro de preço só é feita quando da contratação não é possível concluir que a matéria esteja sob a jurisdição desta Corte. Ademais, como será visto mais adiante, o Pregão 184/2019 já se encontra sob a análise do Tribunal de Contas do Distrito Federal, tendo sido autuado o processo 19168/2019-e, no qual, inclusive, já há decisão proferida (Decisão 2903/2019) . Assim, será proposto o não conhecimento da presente denúncia, sem prejuízo de que as análises sejam encaminhadas à Corte Distrital para conhecimento.   

	Conclusão quanto ao Exame de Admissibilidade

	2.	Ausentes os requisitos de admissibilidade constantes nos arts. 234 e 235, do Regimento Interno/TCU, e no art. 103, § 1º, da Resolução - TCU 259/2014, a denúncia não deve ser conhecida. Contudo, isso não prejudicará as considerações postas a seguir, diante da relevância da matéria, com a proposta de encaminhamento de cópia da presente instrução, bem como do Acordão que vier a ser proferido àquela Corte, que, como dito, já está promovendo acompanhamento do Pregão 184/2019, da SAS/DF (peça 14) .
3.	A redação do § 3º da Lei Distrital 4.611/2011, de fato, parece não estar alinhada à jurisprudência desta Corte, em especial, ao Acórdão 1819/2019-TCU-Plenário (relator: Ministro Walton Alencar) , por meio do qual chegou-se à conclusão de que:
9.3. dar ciência à Secretaria de Educação do Estado do Paraná, em razão dos fundamentos constantes do voto que fundamenta o presente acórdão, de que:
 (...) 
9.3.2. não se verifica, na Lei Complementar 123/2006, a impossibilidade de sejam distintos os preços praticados, para um mesmo produto, pelas ME e EPP e as empresas que concorrem às cotas destinadas à ampla concorrência, desde que não ultrapassem o valor de referência definido pela administração, observados, nessa situação, os princípios e vedações previstos no art. 3º da Lei 8.443/1992, bem como o poder dever de a administração, com fulcro no art. 49 da Lei 8.666/1993, revogar os procedimento licitatórios por razões de interesse público, com vistas a impedir a contratação por preços superiores aos praticados no mercado;
4.	Já a norma distrital menciona que:
§ 3º A aplicação da cota reservada [para Microempresas e Empresas de Pequeno Porte – ME/EPP] não poderá́ ensejar a contratação por preço superior ao que for contratado no subitem da licitação destinada ao mercado geral, prevista no § 1º, II, deste artigo.
5.	O Edital do Pregão 184/2019, da SES-DF, estabelece disposição similar ao que traz a Lei-DF 4.611/2011. Portanto, há contradição entre o Edital do Pregão 184/2019 e o recente entendimento do TCU. Contudo, o presente processo não é o lócus apropriado para essa discussão uma vez que não há indicação de que as despesas serão suportadas com recursos federais. Em razão disso, a proposta de não conhecimento do expediente de denúncia. 
6.	Ressalte-se que a Lei Distrital não constitui fundamento normativo para as análises por parte desta Corte, que deve, neste caso ao menos, ter por base a normatividade federal. 
7.	Com relação às considerações do denunciante, de que as pesquisas de preços em licitações com cotas reservadas às ME/EPPs deveriam ser feitas junto a estas, considera-se que não há plausibilidade no argumento. De fato, deve o gestor buscar diversificar suas fontes na pesquisa a ser realizada para os fins de estimativa, para que se componha uma ‘cesta de preços’, conceito que vem sendo desenvolvido por esta Corte (v.g. Acórdão 2637/2015-TCU-Plenário. Relator: Ministro Bruno Dantas) . Ademais, em uma licitação com cota reservada, caso a contratação de ME/EPPs não seja exitosa, a cota será revertida para a disputa aberta, ou seja, para disputa entre as empresas em geral (cota principal) , ante o que determina o § 2º do art. 8º do Decreto 8.538/2015. Portanto, não há irregularidade em se realizar pesquisas de preços para cota reservada não apenas com ME/EPPS. De toda forma, como se disse, a discussão nestes autos não deve prosseguir, por não dizer respeito à matéria de competência desta Corte.
[...]   

	F. Proposta de Encaminhamento

	8	Em virtude do exposto, propõe-se:
8.1.	não conhecer a presente documentação como denúncia, visto não estarem presentes os requisitos de admissibilidade previstos nos arts. 234 e 235 do Regimento Interno deste Tribunal e no art. 103, § 1º, da Resolução - TCU 259/2014;
8.2.	informar  ao denunciante que o conteúdo da deliberação que vier a ser proferida poderá ser consultado no endereço www.tcu.gov.br/acordaos; 
8.3	remeter cópia da presente instrução, bem como da deliberação que vier a ser proferida, ao Tribunal de Contas do Distrito Federal, diante do acompanhamento que está sendo promovido por aquela Corte com relação ao Pregão 184/2019, da Secretaria de Estado de Saúde do Distrito Federal – SAS/DF, por meio do processo 19168/2019-e;
8.4.	levantar o sigilo que recai sobre as peças destes autos, à exceção daquelas que contenham informação pessoal do denunciante, nos termos dos arts. 104, § 1º, e 108, parágrafo único, da Resolução-TCU 259/2014;
8.5.	arquivar os presentes autos, nos termos do art. 237, parágrafo único, c/c o art. 235, parágrafo único, do Regimento Interno deste Tribunal, e do art. 105 da Resolução - TCU 259/2014.”

É o Relatório.

Cleiton Pereira dos Reis (OAB/DF 30558)

Não atuou

DENÚNCIA. POSSÍVEIS IRREGULARIDADES EM LICITAÇÃO PARA AQUISIÇÃO DE INSULINA. AUSÊNCIA DE RECURSOS PÚBLICOS FEDERAIS. NÃO CONHECER. ARQUIVAR.

DENÚNCIA (DEN)

Trata-se de denúncia acerca de indícios de irregularidades no Pregão Eletrônico 184/2019, conduzido pela Secretaria de Estado da Saúde do Distrito Federal – SAS/DF cujo objeto é a aquisição de insulina.
2. 	A matéria tratada neste processo, entretanto, não é da competência do Tribunal de Contas, uma vez que não há informação nos autos de que a licitação em tela seja suportada, no todo ou em parte, por recursos públicos federais.
3.	Assim sendo, não conheço da presente denúncia por não estarem integralmente preenchidos os requisitos de admissibilidade previstos nos artigos 234 e 235 do Regimento Interno do TCU.
4.	Anoto, por fim, que o Pregão 184/2019, da Secretaria de Estado de Saúde do Distrito Federal – SAS/DF, é objeto de acompanhamento no processo 19168/2019-e do Tribunal de Contas do Distrito Federal, ao qual deve ser encaminhada cópia da decisão do Colegiado.
Em face do exposto, acolho as análises e conclusões da Selog e Voto por que seja adotado o Acórdão que ora submeto ao escrutínio do Pleno.
TCU, Sala das Sessões Ministro Luciano Brandão Alves de Souza, em 2 de outubro de 2019.
RAIMUNDO CARREIRO 
Relator